臺灣臺中地方法院民事判決　96年度訴字第1608號
　原　　　告　三商美邦人壽保險股份有限公司
　法定代理人　乙○○
　訴訟代理人　甲○○
　　　　　　　丁○○
　被　　　告　戊○○
兼訴訟代理人　丙○○
當事人間清償借款事件，本院於96年8月27日言詞辯論終結，判
決如下：
    主    文
被告應連帶給付原告新臺幣壹佰壹拾萬伍仟壹佰捌拾元及自民
國九十六年六月五日起至清償日止按年息百分之二點九五計算之
利息；暨自民國八十九年十二月十六日起至民國九十五年五月三
日止，依本金新臺幣壹佰壹拾玖萬壹仟玖佰肆拾捌元按年息百分
之二點九五計算之利息。
訴訟費用由被告連帶負擔。
本判決於原告以新臺幣拾柒萬捌仟元為被告供擔保後，得假執
行。
    事實及理由
壹、程序方面
    按訴狀送達後，原告不得將原訴變更或追加他訴；但擴張或
    減縮應受判決事項之聲明者，不在此限；民事訴訟法第255
    條第1項第3款定有明文。本件原告聲明原請求被告應連帶給
    付原告新臺幣（下同）1,191, 948元及自民國（下同）88年
    9月16日起至95年2月4日止及95年4月4日起至清償日止計算
    之利息、遲延利息暨違約金等金額。嗣於訴訟中將上揭聲明
    減縮為被告應連帶給付原告本金1,135,180元及自96年6月5
    日起至清償日止按年息2.95%計算之利息，暨自89年12月16
    日起至95年5月3日止，依本金1,191,948元按年息2.95%計算
    之利息，依前揭說明，自應准許，合先敘明。
貳、實體方面
一、原告方面：
  (一)原告主張：被告於88年8月16日向原告（原名三商人壽保險
    股份有限公司，於90年5月8日更名為三商美邦人壽保險股份
    有限公司）借款1,200,000元，約定利息依年息8.475%減今
    碼年息0.2%計算，並隨原告基本放款利率變動調整（嗣經原
    告同意調整利率，目前為年息2.95 %），約定借款期間為20
    年，自88年8月16日至108年8月16日，分240期攤還本息，每
    月為1期，若逾期2個月不為償還，一切債務視為期，除應繳
    之本利按原利率支付遲疑期間之利息外，自逾期之日起6個
    月者，另按原定利率百分之10，逾期6個月以上者，按原定
    利率百分之20加付違約金，共同借款人願負連帶清償責任。
    詎被告於95年4月4日起已逾2個月未依約繳付本息，迭經催
    討無效，原告依抵押借款契約書其他約定事項第3條第1款之
    約定，視同全部到期，被告至95年8月來電表示有意願繳款
    ，並於95年8月24日繳納部分金額，惟經原告催討，被告仍
    未於期限內補足，原告自得主張債務全部到期。嗣被告於遲
    延後續有清償部分款項，經抵充後，尚欠本金1,135,180元
    及自96年6月5日起至清償日止按年息2.95%計算之利息，暨
    自89年12月16日起至95年5月3日止期間，依本金1,191,94 8
    元按年息2.95%計算之利息，爰依消費借貸之法律關係，訴
    請被告應連帶清償借款，並聲明求為判決除擔保金額外如主
    文所示。
  (二)對被告抗辯之陳述：
  1.依「九二一震災重建暫行條例」（以下簡稱921條例）之規
    定，被告貸款展延緩繳期限應至95年2月4日止，即依921條
    例第75條規定及立院同意延長1年，於95年2月4日廢止；另
    依行政院金融監督管理委員會94年2月3日金管銀（二）字第
    0940002903號函令、行政院金融監督管理委員會保險局94年
    2月21日保局三字第09402013700號函令及中華民國人壽保險
    商業同業公會94年2月24日壽會文字第94020464號函，均載
    明：「... 將921震災受災戶本息展延措施續展延至95年2
    月4日止等多項措施... 」、及本條例第50條第1項前段之規
    定：「金融機構對房屋因震災毀損經政府認定者，於震災前
    已辦理之擔保借款，其本金利息經合意得延展之... 」。被
    告前曾於88年10月1日向原告申請辦理展延，經原告同意利
    率依原貸利率減四碼、本金寬限5年、利息展延半年，可認
    雙方合意就本金部分寬限5年及利息展延半年，爾後，依921
    條例之規定及行政院金融監督管理委員會等函令，明定九二
    一震災受災戶本息展延措施續展延至95年2月4日止，原告與
    被告嗣後並無再有任何合意展延之約定，足證本件系爭本金
    利息展延期限確實至95年2月4日止即告屆滿，921條例亦於
    該日起廢止失效，是被告自無再享有展延優惠之條件，應依
    與原告所訂立之抵押借款合約書之約定，履行清償借款之義
    務。
  2.被告係於88年8月16日與原告締結抵押借款契約後，即遭逢
    九二一大地震，而致其所擔保之房屋毀損，而921條例施行
    期間係於89年2月4日公佈施行，原告慮及被告房屋遭受地震
    毀損之痛苦，故一併將88年9月16日起至89年2月4日止期間
    內，被告應清償之本金利息視作921條例所保障之展延範圍
    ，允被告與89年2月5日起至95年2月4日止之本金利息併同展
    延緩繳，以減輕被告精神上之痛苦及經濟上之負擔。是故，
    原告於95年10月18日95年三放字第00054號函「... 於95年2
    月4日七年寬延本息屆滿後... 」中所提及之「七年」，純
    係指88年發生九二一地震至95年前後共經歷7年之用語，並
    非原告同意被告展延還款7年，被告指本件借款應自88年9
    月16日起7年，展延期限始屆滿，顯有誤會。
  3.於921條例施行期限至95年2月4日屆滿後，原告已善盡通知
    及催告之義務：
  (1)依系爭抵押借款合約書第4條之約定：「被告應按期於每月
    16日繳付借款」，系爭抵押借款合約書第3項第1款復約定：
    「兩期月付金之全部或部分為付，全部債務即視為到期」。
  (2)被告於95年2月16日及同年3月16日未依約還款，經原告於95
    年4月4日寄發繳款通知書及存證信函，被告仍未還款，又被
    告於同年4月16日及同年5月16日亦未依約正常還款，原告再
    於同年5月29日及同年6月5日寄發繳款通知書，仍未獲其還
    款，原告乃又於同年7月25日寄發存證信函寄發存證信函，
    依系爭抵押借款合約書其他事項第3項第1款之約定，主張兩
    期月付金之全部或部分未付，全部債務視為到期。訴請被告
    清償全部借款債務，並無違誤。
  (3)被告雖另稱原告私自更改還款日為每月4日，並未獲其同意
    ，仍應依系爭抵押借款合約所訂之每月16日為還款日，始為
    合理等，惟921條例自95年2月4日起廢止，是本件借款自88
    年9月16日起至95年2月4日為可合意展延緩繳本金利息之期
    間，逾該期間，自應回歸系爭抵押權借款合約書履行雙方權
    利義務（即於每月16日為還款日）。縱如被告所說，並無與
    原告另行約定還款日更改為每月4日，然依原告已多次寄發
    繳款通知及存證信函等情形，應仍得認被告確實已屬遲延還
    款。
  (4)依系爭抵押借款合約書其他約定事項第3項第3款之約定「
    ... 如有左列情形之一者，... 借款人即失其期限利益，全
    部債務即視為到期：3.擔保物遭第三人查封、拍賣之聲請或
    擔保物滅失、價值減損致不敷擔保本借款債權或本約定事項
    第六條第(2)款所列之情事時」。而被告所提擔保之房屋因九
    二一地震而受有價值減損，故依上開契約約定，原告仍得依
    此條款主張全部債務視為到期，被告應依約負償還全部債務
    之責。
二、被告自認向原告借款及對原告主張尚有如主文所示金額未清
    償之事實並不爭執，惟以：被告為921地震之全倒災戶，於
    88年間向原告辦理房屋貸款，因當時簽立之契約隨現今市場
    利率之遽降，已不符合社會公平原則，其在向原告陳情協商
    等待回覆期間，誤觸與原告在契約中所訂立之逾期條款，並
    非蓄意行為，且其與原告幾經協商後，至96年6月底皆如期
    繳納每期應付之款息；又被告之前雖有遲延給付，但是因係
    與原告協商中故暫緩付款，後來接到原告催繳信函，被告就
    有去補繳，之後也繼續履行清償義務達一年，況依原告於95
    年10月18日95年三放字第00054號函復被告之公文，明示寬
    延本息共7年，故而，原告主張被告未約履行，有違誠信原
    則等語為辯。並聲明求為判決：駁回原告之訴及假執行之聲
    請。
三、原告主張被告於88年8月16日以其房屋及土地向原告借款1,2
    00,000元，借款期限20年，被告於九二一大地震發生後，於
    88年10月1日向原告申請本息展延交付，經原告同意，兩造
    合意本金寬限5年，利息展延半年，嗣展延期限屆至後，被
    告逾期二期未依約清償，全部債務視為到期，尚欠本金1,13
    5,180元及自96年6月5日起至清償日止按年息2.95%計算之利
    息，暨自89年12月16日起至95年5月3日止期間內，依本金1,
    191,948元按年息2.95%計算之利息等事實，已據原告提出抵
    押借款契約書影本、房貸條件調整簽核表影本及95 年8月25
    日起至96年7月4日償還新台幣132,192元攤還表各1 紙為證
    ，且為被告所不爭執，堪信為真實。
四、原告主張被告已逾2期未依約清償，依兩造所借款契訂約全
    部債務視為到期，原告自得請求被告依法清償全部債務，被
    告則以前詞置辯，故本件兩造主要之爭執點應在於：被告是
    否有給付遲延之情形，原告依約得主張全部債務均已屆期？
    經查：
  1.按921條例第75條之規定，該條例自公佈日施行，施行期間
    自生效日起算5年，嗣經立院同意延長1年，故於95年2月4日
    廢止，又依921條例第50條第1項規定：「金融機構對房屋因
    震災毀損經政府認定者，於震災前已辦理之擔保借款，其本
    金利息經合意得展延之，其貸款利率並隨金融機構利率下降
    而調整，該展延利息總額得於借款存續期間內分期攤還。」
    由該條例前揭條文中可知，921條例之施行期間，為89年2月
    3日至95年2月4日止，期間金融機構對房屋因震災毀損經政
    府認定者，於震災前已辦理之擔保借款，得合意展延其還款
    期限，至於金融機關與借款人間就銀行貸款之清償期限是否
    延展及延展之期間，本諸契約自由、私法自治之原則，仍應
    由雙方合意決之，尚非因該條例之公布施行，即一體認定凡
    符合921條例之地震受災戶，皆可主張延期清償及延長期限
    均至95年2月4日止。故原告主張依921條例及行政院金融監
    督管理委員會94年2月3日金管銀（二）字第0940 002903號
    函令、行政院金融監督管理委員會保險局94年2月21日保局
    三字第09402013700號函令及中華民國人壽保險商業同業公
    會94年2月24日壽會文字第94020464號函示內容，貸款戶之
    優惠緩繳展延期限至95年2月4日止等語，顯有誤會，合先敘
    明。
  2.本件兩造間之借貸契約，於九二一地震後，被告於88年10月
    1日向原告提出申請延展，經原告同意利率依原貸利率減四
    碼，本金寬限5年，利息展延半年，有原告提出之九二一集
    集大震受災戶本息展延繳付專案暨修繕貸款申請表在卷可憑
    。被告雖另辯稱原告同意其延緩繳款期限為7年，即應自88
    年9月16日起加足7年，被告至95年8月才需再開始繳款云云
    ，並提出原告於95年10月18日95年三放字第00054號函文1紙
    為證，然被告所辯之展延期間為原告所否認，原告主張該函
    文中所提及之「七年」純係指88年九二一大地震至95年前後
    共經歷7年之意，並非同意被告展延7年之意思，而本件兩造
    間除前述於88年10月1日曾為合意展延外，別無其他再為展
    延之合意，為被告所自認，被告復未能舉證證明兩造確曾合
    意展延7年或原告同意被告延期至95年8月間才開始清償，則
    被告前揭所辯展延或原告同意延期清償7年云云，尚難採信
    。是以本件依兩造合意展延之約定，被告於88年9月16日繳
    款後，本應依序於每月16日續為繳款，因兩造之合意展延，
    本金部分寬限5年，利息部分展延半年，故被告應分別自93
    年10月16日起按月清償本金及自89年4月16日起按月清償利
    息。
  3.次按「債權人允許緩期給付，為債務人遲延責任終了原因之
    一……被上訴人既在調解中允許上訴人緩期交地，則在此緩
    期履行期間內，上訴人應無遲延責任之可言……」最高法院
    61 年台上字第1187號判例著有明文。本件借貸契約，經兩
    造於88年10月1日合意展延後，被告依兩造合意展延之約定
    ，應分別自93年10月16日及89年4月16日起按月清償本金及
    利息，已如前述，惟原告自承因921條例於89年2月4日公布
    施行，其施行期間為5年，並再經立法院同意延長施行期間1
    年，故原告基此因素允許被告就本件借款之本息均自88年9
    月16日起至95年2月4日止緩期清償，依前揭最高法院判例之
    意旨，於此原告允許被告緩期清償之期間內，被告並無遲延
    責任可言，故被告於兩造合意展延及原告允許緩期清償之期
    限屆至後，應依約清償，如有未依約清償之情形，即應負給
    付遲延之責任。
  4.原告主張被告自95年2月4日後，其95年2月16日、同年3月16
    日已有2期應付之本息未清償，全部債務應視為到期部分，
    固經被告自認其95年2月16日、同年3月16日應付之本息未依
    期繳納，惟被告辯稱：被告前曾多次以電話詢問原告繳款期
    限，原告均告以延緩期限尚未屆至，屆期原告會通知被告繳
    款，惟屆期原告並未通知，即逕予催繳等語，原告就被告抗
    辯未事前通知乙事亦不為爭執。按兩造合意展延之期間屆至
    後，原告方面因921條例之公布施行及立法院同意延長施行
    期間，故為允許緩期清償，惟原告此項緩期清償之期限，非
    被告所能知悉（被告事前無法得知921條例施行期間是否延
    長），則被告無法明確得知何時應續為履行其繳款之義務，
    端賴原告向被告通知應為繳款之日期，然原告於其允許緩期
    清償之期限即95年2月4日屆至後，並未事先通知或催告被告
    應為繳款，即逕以被告逾期2個月未依約繳款，主張全部債
    務應視為到期，原告此種行使權利之方式，於借貸雙方顯失
    均衡，類此之行為（金融機構行使加速條款，未事先以合理
    期間通知或催告立約人）亦經行政院公平交易委員會於96
    年2月8日第795次委員會議決議所糾正，故本院認原告以被
    告未依期繳付95年2月16日、同年3月16日之應付款，即主張
    全部債務視為到期，其行使權利容有違反誠實信用之原則，
    不應採納。
  5.末按，原告前未經事前通知或催告即主張被告違約，其行使
    權利，固有違誠實信用之原則，惟原告既已分別於95年4月4
    日、95年5月29日及95年6月5日寄發房屋貸款繳款通知書及
    存證信函通知被告繳款，有原告所提出之房屋貸款繳款通知
    書、存證信函附卷可查，且經被告自認收受上開通知，則應
    認為原告於95年4月4日已踐行通知被告之義務，被告於受收
    該繳款通知後，即足以知悉其經債權人允為緩期清償之期限
    業已屆至，被告至此自應依約按月清償本息。惟被告嗣仍未
    依約繳款，至95年8月24日才繳清同年5月份至8月份之本息
    ，為被告所自認（見本院96年8月27日言詞辯論筆錄），就
    此被告固辯稱：該期間係因被告有向原告總公司提出降息之
    請求，是原告同意95年5月至8月可以暫時先不用繳款云云，
    惟原告否認同意被告95年5月至8月可暫緩繳款，被告復未能
    舉證以實其說，此部分所辯尚難採納。故被告復有遲延2期
    以上未依約繳款之情形，原告主張依系爭抵押借款合約書其
    他約定事項第3項第1款之約定，被告已喪失期限利益，全部
    債務視為到期，堪以採信。
五、綜上所述，依兩造所定抵押借款合約書其他約定事項第3條
    第1款之約定，本件借款已全部到期，被告嗣於95年8月後固
    均逐月按期繳款，乃係對於已到期之債務為部分清償，無礙
    其前已發生之遲延責任。從而，原告依消費借貸之法律關係
    ，請求被告連帶清償借款本金11,355,180元及自96年6月5日
    起至清償日止按年息2.95%計算之利息，暨自89年12月16日
    起至95年5月3日期間內，依本金1,191,948元按年息2.95%計
    算之利息，為有理由，應予准許。
六、原告陳明願供擔保，請求宣告假執行，核無不合，爰酌定相
    當擔保金額准許之。
七、本件判決之基礎已臻明確，兩造其餘之攻擊防禦方法及舉證
    ，核與判決無影響，毋庸一一論列，併此敘明。
八、訴訟費用負擔及假執行之依據：民事訴訟法第第85條第2項
    、第390條第2項。
中　　華　　民　　國　　96　　年　　9　　 月　　10  　日
                  民事第一庭    法  官  陳文爵
正本係照原本作成。
如對本判決上訴，須於判決送達後20日內向本院提出上訴狀。
中　　華　　民　　國　　96　　年　　9　　 月　　10  　日
                                書記官  劉易柔
